【裁判字號】    97,易,1601
【裁判日期】    970714
【裁判案由】    詐欺
【裁判全文】
臺灣臺中地方法院刑事判決              97年度易字第1601號
公  訴  人  臺灣臺中地方法院檢察署檢察官
被      告  戊○○
上列被告因詐欺案件，經檢察官提起公訴（96年度偵字第28812
號），本院判決如下：
    主  文
戊○○意圖為自己不法之所有，以詐術使人將本人之物交付，未
遂，處有期徒刑陸月，如易科罰金，以新臺幣壹仟元折算壹日。
    事  實
一、戊○○意圖為自己不法之所有，基於詐欺取財之犯意，於民
    國96年11月18日17時許，至乙○○位於臺中縣大雅鄉○○村
    ○○路417 巷5 號住處，自稱臺中縣榮民服務處（下稱榮民
    服務處）新任員工「陳志明」，向乙○○詐稱：可代為申請
    補助金新臺幣（下同）20,000元，並應交付存摺云云。嗣因
    乙○○之妻甲○○致電向榮民服務處丙○○查證，始未交付
    存摺，並經由丙○○報警查獲，查悉上情。
二、案經乙○○訴由臺中縣警察局豐原分局報告臺灣臺中地方法
    院檢察署檢察官偵查起訴。
    理  由
壹、程序方面：
    按被告以外之人於審判外之言詞或書面陳述，除法律有規定
    者外，不得作為證據。被告以外之人於審判外之陳述，雖不
    符刑事訴訟法第159 條之1 至4 之規定，而經當事人於審判
    程序同意作為證據，法院審酌該言詞陳述或書面陳述作成時
    之情況，認為適當者，亦得為證據。刑事訴訟法第159 條第
    1 項、第159 條之5 第1 項分別定有明文。本件檢察官指出
    之證明方法，被告戊○○均同意作為證據，本院審酌該言詞
    及書面陳述作成之情況，認為適當，得為證據，合先敘明。
貳、實體方面：
一、訊據被告坦承於上揭時、地，至證人乙○○住處，自稱榮民
    服務處員工等情不諱，惟矢口否認有何詐欺犯行，辯稱：假
    冒榮民服務處員工，係為幫助榮民經濟，亦有需要假冒榮民
    服務處員工，且未曾說過手續費20,000元云云（詳本院卷11
    頁）。惟查：
  (一)被告於96年11月18日17時許，假冒榮民服務處員工「陳志明
    」，至證人乙○○位於臺中縣大雅鄉○○村○○路417 巷5
    號住處，與證人乙○○洽談補助金申請事宜等情，業據被告
    於警詢、檢察官訊問及本院審理時均坦承不諱，經核與證人
    乙○○、甲○○及丙○○於本院證述情節相符。是此部分事
    實，堪以認定。
  (二)又被告假冒榮民服務處員工，以協助申請補助金20,000元為
    名義，欲騙取證人乙○○所有存摺，嗣因甲○○發覺有異，
    撥打電話詢問證人丙○○，始未交付存摺等情，業據1.證人
    乙○○於檢察官訊問時證稱：被告進來跟我說幫我申請20,0
    00元補助，…沒有要我先給他20,000元等語（詳偵卷17頁）
    ，經核與2.證人甲○○於本院證稱：被告到我家與乙○○聊
    天，我以為被告是服務處的人，…我打電話給丙○○，…向
    丙○○說政府好像要給我們一些錢，被告沒有說當時要我們
    拿錢出來…我聽到20,000元補助，我才打電話給丙○○，乙○○未將存摺拿出來等語（詳本院卷26、27、42頁）；3.證
    人丙○○於本院證稱：甲○○打電話問我，我們服務處服務
    人員是否有換人，我說沒有，她說有一個自稱是我們榮民服
    務處新派的人員（即被告）現在在她家裡，…要求把乙○○
    的存摺等物品拿出來，要幫乙○○辦理補助，…申請20,000
    元的補助金等語大致相符（詳本院卷39、40頁）。如此觀之
    ，證人乙○○、甲○○及丙○○與被告素不相識，且無任何
    仇隙，復於檢察官訊問及本院審理時具結作證，堪信屬實。
    此外，被告以協助辦理申請補助為由，無非係以提供身分證
    件或帳戶等資料為方法，因此，參酌被告於檢察官訊問時自
    承：我是說如果生活有困難，榮民服務處可以補助，我可以
    幫他申請等語甚詳（詳偵卷7 頁），益證被告應係以申請補
    助為由，而欲騙取證人乙○○所有存摺無誤。至於被告騙取
    證人乙○○所有存摺後，究竟係用以販賣予他人牟利，抑或
    領取帳戶內款項，則因被告否認犯罪，拒絕供述而無法釐清
    。但本院依上開證據，已足認定犯罪事實，縱被告拒絕供述
    犯罪動機，亦無礙於前揭事實之認定，併此說明。
  (三)另證人乙○○於警詢供稱：被告在我住家聊一下後，他說可
    以幫我申請補助，不過要先繳交20,000元云云（詳警卷9 頁
    ）；證人丙○○於警詢供稱：甲○○來電向我…聲稱該名男
    子以申請補助為由，要求支付代為申請費用20,000元云云（
    詳警卷11頁）。而證人乙○○及丙○○固於警詢中提及「支
    付被告20,000元」之情節，但並未進一步明確說明該「20,0
    00元」究係「補助金本身」抑或「被告可取得之手續費」。
    因此，單就上開警詢供述，無法得知證人乙○○及丙○○之
    真意。為此，證人乙○○及丙○○已分別於檢察官訊問及本
    院審理時明確證稱「被告並未要求乙○○交付20,000元」及
    「被告並未要求乙○○給付手續費或補助金」等情，詳如前
    述理由(二)，則證人乙○○及丙○○於警詢所述，應屬語意未
    盡之誤差，自難採為有利於被告之認定。
  (四)綜上，本件事證明確，被告犯行，堪以認定。
二、核被告所為，係犯刑法第339 條第3 項、第1 項之詐欺取財
    未遂罪。被告已著手於犯罪行為之實行而不遂，為未遂犯，
    應依刑法第25條第2 項規定，減輕其刑。爰審酌(一)被告為年
    滿34歲之成年人，高中畢業學歷，竟假冒榮民服務處員工，
    至乙○○住處，見乙○○年老體衰，有機可趁，而實施詐欺
    犯行，其犯罪之手段惡劣。(二)證人乙○○為年滿77歲之退役
    榮民，曾於95年6 月5 日接受開顱手術，切除腦腫瘤，目前
    經醫師診斷為「腦腫瘤手術後中度失智症，伴隨憂鬱，老年
    器質性精神病態」等情，有行政院國軍退除役官兵輔導委員
    會臺中榮民總醫院診斷證明書在卷（詳偵卷21頁）。被告顯
    然係利用老榮民年老體衰，判斷力較低，冒充政府機關人員
    ，假意代替申請補助，遂行詐欺犯罪，雖然被告並無任何前
    案紀錄，但其所實施之犯罪手段，已經可以認定其品行不佳
    ，並不因無前案紀錄而減損其本案犯罪之惡性。(三)被告於行
    詐欺犯罪前，實可預見多數老榮民已無繼續工作能力，所存
    金錢及其他物品均屬早年貢獻國家所得，且屬退休後安養餘
    生之必要費用，竟僅為一己之利，不論行騙存摺之真正目的
    ，係騙取帳戶內之金錢，或將乙○○之存摺售予他人，日後
    均將深深影響乙○○之生活，其犯行所產生之損害，並非表
    面上之「存摺」此一有形物，而係被告若詐騙得逞，將來對
    於乙○○所產生之可能損害。(四)被告固然不否認其假冒榮民
    服務處員工，但乃因證人丙○○到場協同警員逮捕被告，此
    部分為被告無可抵賴之事實。因此，被告坦承假冒榮民服務
    處之員工，並非可以作為犯後全無悔意之依據，僅係被告臨
    訟之最大利益。復參酌被告於警詢辯稱：我想幫助一些經濟
    狀況不好的老榮民，怕因非親非故，被誤以為詐欺集團，所
    以以榮民服務處輔導員名義幫助老榮民云云（詳警詢5 、6
    頁）；復於檢察官訊問時供稱：我目的是去生活困苦的老榮
    民，要給他們一些經濟援助，就是給予現金，幫助他們。…
    因為非親非故，怕別人誤會，不讓我進去，所以假冒榮民服
    務處員工。…打算當天以現金20,000元幫助榮民云云（詳偵
    卷6 、27頁），所辯與常理不符，更足以證明其犯後態度不
    佳，毫無悔意等一切情狀，量處如主文所示之刑，併宣示如
    易科罰金之折算標準。
據上論斷，應依刑事訴訟法第299 條第1 項前段，刑法第339 條
第3 項、第1 項、第25條第1 項、第2 項，刑法施行法第1 條之
1 ，判決如主文。
本案經檢察官丁○○到庭執行職務
中    華    民    國    97    年    7     月    14    日
                  刑事第十六庭  審判長法  官  林念祖
                                      法  官  楊文廣
                                      法  官  柯志民
上正本證明與原本無異。
如不服本判決，應於收受送達後10日內向本院提出上訴書狀（應
敘述具體理由並附繕本）。
上訴書狀如未敘述理由，應於上訴期間屆滿後20日內補提理由書
於本院。
                                      書記官  賴亮蓉
中    華    民    國    97    年    7     月    14    日
論罪之法條全文：
刑法第339條
意圖為自己或第三人不法之所有，以詐術使人將本人或第三人之
物交付者，處五年以下有期徒刑、拘役或科或併科一千元以下罰
金。
以前項方法得財產上不法之利益或使第三人得之者，亦同。
前二項之未遂犯罰之。


司法院資訊處製作；財團法人民間司法改革基金會備份。
